ACORDAO-COMPLETO-2429026

ACÓRDÃO 8147/2021 ATA 16/2021 - PRIMEIRA CÂMARA

VISTOS, relatados e discutidos estes autos de Aposentadoria, os Ministros do Tribunal de Contas da União, reunidos em Sessão da 1ª Câmara, ante as razões expostas pelo Relator, e com fundamento nos arts. 1º, inciso V, e 39, inciso II, ambos da Lei 8.443, de 16 de julho de 1992, c/c o art. 259, inciso II, do Regimento Interno desta Corte de Contas, ACORDAM em:
9.1. considerar tacitamente registrado em 18/11/2020, o ato constante da peça 7, relativo à alteração da aposentadoria de Severino Gomes Bezerra, e encaminhar os autos à Secretaria de Fiscalização de Pessoal para a adoção dos procedimentos necessários com vistas à revisão de ofício, nos termos do subitem 9.2.1 do Acórdão 122/2021-TCU-Plenário; e
9.2. dar ciência desta deliberação à Universidade Federal do Rio Grande do Norte.

Pessoal: Aposentadoria. Processo gerado automaticamente com atos priorizados/selecionados pela Sefip.

Primeira Câmara

3. Interessado: Severino Gomes Bezerra, CPF XXX.413.114-XX.

13.1. Ministros presentes: Walton Alencar Rodrigues (Presidente), Benjamin Zymler e Jorge Oliveira.
13.2. Ministro-Substituto convocado: Augusto Sherman Cavalcanti (Relator).
13.3. Ministro-Substituto presente: Weder de Oliveira.

ACORDAO-COMPLETO-2543248

Acórdão 1773/2022 - Plenário

AUGUSTO SHERMAN

Cuidam os presentes autos da aposentadoria de Severino Gomes Bezerra, ex-servidor da Universidade Federal do Rio Grande do Norte, no cargo de Motorista, conforme os termos constantes da peça 7, cujo ato foi encaminhado ao Tribunal por intermédio do sistema Sisac, na sistemática definida na IN 78/2018, com parecer do órgão de Controle Interno pela legalidade. 
2.	A unidade técnica, ao analisar os fundamentos legais da concessão e as informações prestadas pelo órgão do controle interno, lavrou a instrução vista à peça 9, adiante parcialmente transcrita, com eventuais ajustes de forma:
		" (...) 
EXAME TÉCNICO
Exame das constatações
3.	Em análise do ato objeto destes autos, verifica-se que o interessado foi inativado em 28/1/2003, com proventos proporcionais (70/100) , computados mais de 31 anos de tempo de atividade. Incorporou, ainda, 20% a título de adicional por tempo de serviço.
2.	O Gestor de Pessoal prestou o seguinte esclarecimento:
Primeiramente o servidor foi aposentado à razão de 31/35. Reconhecido o erro, foi procedida a devida correção e em MAIO de 2005 a aposentadoria passou a ser na proporção de 70%, efetuando-se, assim, todos os devidos ajustes financeiros.
3.	Em simulação à peça 4, não se verifica irregularidade na proporção dos proventos concedidos.
4.	Em consulta ao contracheque à peça 2 e em cotejo com a tabela salarial à peça 5, constata-se irregularidade nas seguintes rubricas, que serão objeto de detalhamento: (i) decisão judicial - R$ 726,93 e (ii) provento básico - R$ 2.308,77.
Decisão judicial - R$ 726,93
5.	Embora exista sentença judicial que garantiria o pagamento em análise, os efeitos da sentença há muito se exauriram. Explica-se.
Trata-se de vantagem relativa a decisão judicial que concedeu o pagamento de horas suplementares (horas extras) , nos termos do art. 59 do Decreto-Lei 5.452/1943, que aprovou a Consolidação das Leis do Trabalho (CLT) . Trata-se da chamada 'hora extra' judicial.
6.	O entendimento do TCU, balizado pela Decisão 100/2002-TCU-Segunda Câmara, relator Ministro Benjamin Zymler, é pacífico no sentido de que a incorporação de horas extras à remuneração do servidor que passou de celetista a estatutário não tem previsão legal.
7.	As reiteradas decisões nesse mesmo sentido culminaram na edição do Enunciado 241 da Súmula da Jurisprudência do TCU:
As vantagens e gratificações incompatíveis com o Regime Jurídico Único, instituído pela Lei nº 8.112, de 11-12-90, não se incorporam aos proventos nem à remuneração de servidor cujo emprego, regido até então pela legislação trabalhista, foi transformado em cargo público por força do art. 243 do citado diploma legal.
8.	As exceções seriam os casos em que houve decisão judicial que garantiu a continuidade do pagamento para garantir a irredutibilidade da remuneração anteriormente recebida anteriormente pelos novos servidores, quando ainda se encontravam sob o regime celetista.
9.	Nesses casos, a parcela deve ser paga na forma de vantagem pessoal nominalmente identificada (VPNI) . Deve, ainda, ser gradualmente compensada, até sua completa absorção, pelos reajustes subsequentes de remuneração (Acórdão 2161/2005-TCU-Plenário, relator Ministro Walton Alencar Rodrigues) . 
10.	O entendimento do TCU é corroborado pelo Supremo Tribunal Federal, conforme se constata na ementa do acórdão prolatado nos autos do Mandado de Segurança 22.455-DF, relator Ministro Néri da Silveira: 
EMENTA: Mandado de segurança contra ato imputado ao Presidente do Tribunal de Contas da União. Ato administrativo que determinou a suspensão de pagamento de horas extras incorporadas aos salários dos impetrantes, por decisão do TCU. 2. Entendimento assente no Tribunal de Contas deflui da aplicação de preceitos atinentes à limitação que as normas administrativas impõem à incidência da legislação trabalhista sobre os servidores públicos regidos pela CLT, à época em que tal situação podia configurar-se. 3. Entendimento no sentido de que não é possível a coexistência das vantagens dos dois regimes funcionais. Ao ensejo da transferência do impetrante para o sistema estatutário, ut Lei nº 8.112/90, há de ter o regime próprio desta Lei, ressalvada, tão só, a irredutibilidade dos salários. 4. Mandado de segurança indeferido.
11.	Assim, para verificar a regularidade da parcela, cabe verificar se os reajustes posteriores da remuneração do interessado foram superiores ao valor da parcela, o que comprova sua absorção. É, portanto, providência desnecessária a realização de diligência para obter cópia da decisão judicial, conforme reconheceu o voto condutor do Acórdão 5352/2009-TCU-Segunda Câmara, relator Ministro Raimundo Carreiro.
12.	Para essa verificação, não é necessário retroagir à data de início do pagamento destacado da parcela. Nos anos 2003 a 2020, inúmeras carreiras foram beneficiadas com reestruturações, criação ou modificação de gratificações que trouxeram aumento significativo de vencimentos. 
13.	Como exemplo, citam-se as Leis 11.355/2006 e 13.325/2016. Comparando às fichas financeiras antes e depois do avento de novas estruturas remuneratórias, só o vencimento passou de R$ 958,01 (jan/2003 - ato) para R$ 2.308,77 (jun/2020 - peça 2) , sendo que esta diferença de valores seria mais do que suficiente para absorver o valor em discussão (R$ 726,93) .
14.	Assim, é ilegal a continuidade do pagamento da mencionada parcela. 
15.	Cabe observar que não há que se falar em ofensa à coisa julgada, pois 'a coisa julgada é limitada pela situação jurídica sob cuja órbita se configurou' (voto condutor do Acórdão 6739/2010-TCU-Primeira Câmara, relator Ministro Walton Alencar Rodrigues) . 	
16.	Vale, aqui, transcrever trecho do voto condutor do Acórdão 1857/2003-TCU-Plenário, relator Ministro Adylson Motta:
Não é demais lembrar que os efeitos da decisão judicial referente a relação jurídica continuativa só perduram enquanto subsistir a situação de fato ou de direito que lhe deu causa, conforme se depreende do disposto no art. 471, inciso I, do Código de Processo Civil. No tema em estudo, o que se pleiteia, em regra, é o pagamento de antecipação salarial aos autores. Ocorre que o reajuste posterior dos vencimentos incorpora o percentual concedido por força da decisão judicial, modificando a situação de fato que deu origem à lide, pois, em tese, elimina o então apontado déficit salarial. Por outro lado, o art. 468 do CPC dispõe que a força de lei inter partes, que caracteriza a sentença, restringe-se aos limites da lide e das questões decididas. Logo, manter o pagamento das parcelas antecipadas após o reajuste da data-base, sem que isso tenha sido expressamente pedido e determinado, é extrapolar os limites da lide.
Em suma, não representa afronta à coisa julgada a decisão posterior deste Tribunal que afaste pagamentos oriundos de sentenças judiciais cujo suporte fático de aplicação já se tenha exaurido e que não tenham determinado explicitamente a incorporação definitiva da parcela concedida (grifo) .
17.	Pela pertinência, transcreve-se, igualmente, trecho do voto condutor do Acórdão 2998/2013-TCU-Segunda Câmara, relator Ministro Benjamin Zymler:
 (...) Não é razoável, pois, que a servidora permaneça recebendo vantagem oriunda de perda ocorrida em estrutura remuneratória de 1995, não mais vigente.
Havendo alteração na situação jurídica com base na qual foi proferida a sentença, afasta-se a incidência da coisa julgada, ex vi do art. 471 do Código de Processo Civil.
18.	Na mesma linha, os acórdãos proferidos pelo Supremo Tribunal Federal nos autos do Recurso Extraordinário 241.884-ES (relator Ministro Sepúlveda Pertence) e do Mandado de Segurança 11.145-DF (relator Ministro João Otávio de Noronha) , cujas ementas se reproduzem a seguir:
Professores do Estado do Espírito Santo: aplicação de lei local que determinara a incorporação ao vencimento-base da gratificação de regência de classe: inexistência de violação às garantias constitucionais do direito adquirido e da irredutibilidade de vencimentos (CF, art. 37, XV) . É firme a jurisprudência do STF no sentido de que a garantia do direito adquirido não impede a modificação para o futuro do regime de vencimentos do servidor público. Assim, e desde que não implique diminuição no quantum percebido pelo servidor, é perfeitamente possível a modificação no critério de cálculo de sua remuneração (RE 241.884-ES) . 
MANDADO DE SEGURANÇA. SERVIDOR PÚBLICO APOSENTADO. LEI N. 10.475/2002. COISA JULGADA. PERCEPÇÃO DOS 26,05% DA URP DE 1989. 1. Não há ofensa à coisa julgada material quando ela é formulada com base em uma determinada situação jurídica que perde vigência ante o advento de nova lei que passa a regulamentar as situações jurídicas já formadas, modificando o status quo anterior. 2. Segurança denegada (MS 11.145-DF) .
19.	Por fim, também nesse sentido se pronunciou o Superior Tribunal de Justiça no Mandado de Segurança 13.721/DF (relatora Ministra Nancy Andrighi) :
Mandado de segurança. Ato coator praticado pelo Conselho da Justiça Federal. Servidores Públicos. Obtenção, mediante ação transitada em julgado em 1993, do reconhecimento do direito à correção monetária de 26,05% sobre sua remuneração mensal (URP) . Posterior aprovação, mediante as Leis nº s 9.421/96, 10.745/02 e 11.416/2006, de Planos de Cargos e Salários, com reestruturação das carreiras do Poder Judiciário. Determinação, pelo CNJ, da absorção paulatina das diferenças de correção monetária, culminando com a equalização dos vencimentos. Alegação de ofensa à coisa julgada. Inexistência.
A coisa julgada que assegura vantagens funcionais se perfectibiliza à vista da lei vigente à data da sentença. Alterada a lei, e fixados novos vencimentos, o funcionário só tem direito a sua irredutibilidade, de modo que, se for o caso, perceberá como vantagem pessoal a parcela suprimida. Precedente. Segurança denegada (grifo) .
20.	A supressão do pagamento destacado da parcela judicial não caracteriza, portanto, desrespeito à coisa julgada, mas, sim, mera equalização dos vencimentos em face de panorama jurídico posterior.
Provento básico
21.	O nível/classe de aposentadoria cadastrado à peça 2 ('C-1-13') atualmente corresponde ao 'P-23', conforme tabela de correlação à peça 6, cujo provento básico integral é de R$ 3.078,37. Considerando a proporção de proventos (70% = R$ 2.145,86) , constata-se que o valor atualmente pago (R$ 2.308,77) é acima do devido. No ato, registre-se, os proventos estão sendo pagos na proporção de 31/35.
22.	No que tange ao pagamento de anuênios (20%) , não se verifica irregularidade. 
 (...) "
3.		A unidade técnica encerrou sua instrução com proposta de ilegalidade da aposentadoria em relevo, com negativa de registro do ato concessório respectivo, fazendo-se as determinações pertinentes.
4.	O Ministério Público, neste ato representado pelo Procurador Rodrigo Medeiros de Lima, mediante sucinto parecer espelhado à peça 11, concertou em uníssono com a proposta alvitrada pela Sefip.
É o Relatório.

não há.

Procurador Rodrigo Medeiros de Lima.

PESSOAL. APOSENTADORIA. PAGAMENTO DE PROVENTOS EM PATAMAR SUPERIOR AO DEVIDO. INDÍCIOS DE IRREGULARIDADE. REGISTRO AUTOMÁTICO DA CONCESSÃO PELO DECURSO DO PRAZO QUINQUENAL. RESTITUIÇÃO DOS AUTOS À SEFIP PARA ADOÇÃO DE PROVIDÊNCIAS.

APOSENTADORIA (APOS)

Secretaria de Fiscalização de Integridade de Atos e Pagamentos de Pessoal e de Benefícios Sociais (Sefip).

Versam os presentes autos acerca da Aposentadoria de Severino Gomes Bezerra, ex- servidor da Universidade Federal do Rio Grande do Norte, no cargo de Motorista. 	
2.	A unidade técnica opinou pela ilegalidade da concessão ora em apreço, tendo em vista que os proventos do interessado estão sendo pagos em valores superiores ao realmente devido, o que conduziria à ilegalidade da concessão e a subsequente negativa de registro do ato concessório correspondente.  O Ministério Público, mediante sucinto Parecer espelhado à peça 11, anuiu à proposição da unidade técnica instrutiva.  
3.	A despeito da correta instrução levada a cabo pela unidade técnica, outro deslinde deverá ser dado à questão. É que exsurge do documento constante da peça 7, a informação de que o ato concessório deu entrada nesta Corte de Contas em 18/11/2015, portanto há mais de cinco anos, de sorte que a hipótese presente atrai o novel entendimento adotado por este Tribunal em decorrência da decisão do STF no âmbito do RE 636.553, em que restou fixado o prazo de cinco anos para uma resolução de mérito de processos de concessão, após o qual esses atos serão considerados tacitamente registrados.  
4.		Assim, por esses fundamentos, entendo que a aposentadoria de Severino Gomes Bezerra deve ser considerada tacitamente registrada desde 18/11/2020, considerando os cinco anos transcorridos. Todavia, no lastro do que vem decidindo esta Corte de Contas, os autos devem ser encaminhados à Sefip para adoção das medidas com vistas à revisão de ofício, nos termos preconizados na decisão dos embargos de declaração opostos ao mencionado RE 636.553. 
            	Ex positis, divergindo da proposta alvitrada pela unidade técnica a que anuiu o representante do Ministério Público, manifesto-me por que o Tribunal aprove o acórdão que ora submeto à deliberação deste Colegiado. 
TCU, Sala das Sessões, em 18 de maio de 2021.
AUGUSTO SHERMAN CAVALCANTI 
Relator